【裁判字號】    92,上訴,3105
【裁判日期】    921204
【裁判案由】    偽造文書等
【裁判全文】
臺灣高等法院刑事判決                          九十二年度上訴字第三一０五號
    上  訴  人  臺灣臺北地方法院檢察署檢察官
    上  訴  人
    即  被  告  乙○○
    被      告  甲○○
右上訴人因被告偽造文書等案件，不服臺灣臺北地方法院九十二年度訴字第七六二號
，中華民國九十二年七月三十一日第一審判決（檢察官聲請簡易判決處刑即起訴案號
：臺灣臺北地方法院檢察署九十一年度偵字第五０四七號），提起上訴，本院判決如
左：
    主  文
原判決關於乙○○部分撤銷。
乙○○無罪。
其他上訴駁回。
    理  由
一、公訴意旨略以：乙○○與丙○○（原名「張修齊」）曾有夫妻關係，但已於八十
    四年五月間離婚，丙○○為方便乙○○接送女兒張瑋珊上學，乃於八十六年間，
    將岳浩藥品有限公司（下稱「岳浩公司」）名下登記所有之車牌號碼ＣＱ—７２
    ８２號自用小客車一部，借予乙○○使用。乙○○於民國（下同）八十九年四、
    五月間，以辦理驗車手續為由，向丙○○借得相關車籍資料袋，嗣因發現整袋文
    件中，有內含業已蓋妥公司印鑑章、負責人章之汽（機）各項異動登記書及汽車
    過戶登記書，而李秀桃亦明知系爭車輛為岳浩公司所有，兩人竟共同基於偽造文
    書之犯意聯絡，未經岳浩公司同意，而於九十年三月五日持前開文件前往臺北市
    監理處行使，將上開車輛過戶予李秀桃，並將車牌號碼變更為九Ｂ—５８４３號
    ，因認被告等二人所為共同涉有刑法第二百十條、第二百十六條之行使偽造私文
    書、第二百十四條之使公務員登載不實等罪嫌。
二、按犯罪事實應依證據認定之，無證據不得推定其犯罪事實，又不能證明被告犯罪
    者，應諭知無罪之判決，刑事訴訟法第一百五十四條、第三百零一條第一項分別
    定有明文；且被害人所述被害情形如無瑕疵可指，而就其他方面調查又與事實相
    符，其供述始足據為判決之基礎，又告訴人之告訴，係以使被告受刑事訴追為目
    的，是其陳述是否與事實相符，仍應調查其他證據以資審認，最高法院著有三十
    二年上字第六五七號、五十二年台上字第一三００號判例可稽；又事實之認定，
    應憑證據，如未能發現相當證據，或證據不足以證明，自不能以推測或擬制之方
    法，為裁判基礎，最高法院四十年台上字第八六號判例足稽；另認定犯罪事實所
    憑之證據，雖不以直接證據為限，間接證據亦包括在內，然而無論直接或間接證
    據，其為訴訟上之證明，須於通常一般之人不致有所懷疑，而得確信其為真實之
    程度者，始得據為有罪之認定，倘其證明尚未達到此一程度，而有合理之懷疑存
    在時，即無從為有罪之認定，亦有最高法院七十六年台上字第四九八六號判例可
    資參照。本件公訴人認被告等二人共同涉犯偽造文書等罪嫌，無非係以告訴人丙○○之指訴、被告乙○○、甲○○之陳述、九十年三月五日汽（機）車各項異動
    登記書、九十年三月五日汽（機）車過戶登記書、岳浩公司營利事業登記證、公
    司執照、車籍資料、車主變更資料查詢單為據。惟訊據被告等二人均堅詞否認有
    起訴書所指犯行，被告乙○○辯稱：系爭車輛係其出資自購，所有證件交車開始
    就在伊那裡，怎麼可能在公司，伊根本沒有拿；關於告訴人提供的銀行存摺，我
    們公司常有現金進出，伊買車的時候有準備錢，錢在公司進進出出是正常的流水
    帳，可以查看伊的戶頭是在要買車向他們借錢才有錢進來，伊的戶頭平常沒有那
    麼多錢，告訴人偵查時拿來的現金帳有更改過等語。原審選任辯護人則以，被告
    乙○○持有車籍相關資料，無庸藉故再向告訴人索取資料；告訴人所提出帳冊用
    以證明支出車款，疑經變造等語，以為辯護。被告甲○○辯稱：八十六年汪小姐
    向我借錢買車，我認知車子是他的，他登記在誰的名下他並沒有告訴我，我不知
    情，過戶我也沒有參與，當時我臥病在床，我把證件給他，我不理解這樣是否違
    法；這件事情我是訴訟的時候才知道，偵查中的陳述是我事後才知道的內容。其
    選任辯護人則以汽車過戶是九十年三月五日，那段時間李小姐身體不好，他把資
    料交給汪小姐處理，他從頭到尾都沒有看過車籍資料所以不知道實際登記人是誰
    等語，以為辯護。
三、經查：
(一)告訴人丙○○先係陳稱：「直到八十九年四、五月間，乙○○向我表示，她要辦
    理汽車檢驗，需要相關資料辦理，我才將所有汽車資料交予她。約過一星期左右
    ，我欲向她要回資料時，汪女卻不願將資料返還，經多次催討未果，才轉向台北
    市國稅局清查」等語（見九一偵五０四七號卷一第三頁背面），後又指稱：「先
    於民國八十九年以汽車檢驗為由，向丙○○之母江素娥謊稱辦理汽車檢驗及代辦
    車籍資料地址變更之機會，必須檢附汽車買賣相關資料」、「她是利用汽車檢驗
    之藉口，向我母親騙取要改用文件，而蓋了那張過戶申請書」等語（見九一偵五
    ０四七號卷二第三頁、九一偵五０四七號卷一第一三０頁背面）。查告訴人始終
    強調車籍資料係由被告乙○○騙走等情屬實，則衡之常情，告訴人對被告係如何
    取得車籍資料等文件，理應知之甚詳，然告訴人卻前後指訴不一，則其指訴內容
    是否真確已有可疑。是證人江素娥證稱：「汪來說車子要檢驗，需要資料，但丙○○不在：：她就將一整包有關車子資料東西拿走，但我不知道裡面有什麼東西
    」等語（見九一偵五０四七號卷一第一五０頁背面），應係附和告訴人丙○○之
    詞，尚難遽予採信。
(二)查，辦理汽車檢驗僅需行車執照及有效之強制責任險保險證，並無需全部之車籍
    資料，且於車輛檢驗日期前，監理單位會寄發內含車輛檢驗時間及應攜證件之明
    信片，以提醒車輛所有人注意，此有台北市監理處九十二年七月四日北市監一字
    第０九二六二０二五三００號函附卷可稽（見原審卷第三二頁），則依告訴人所
    述，該系爭車輛其時係登記於岳浩公司名下，準此，告訴人應已接獲監理處明信
    片得知該系爭汽車之檢驗時間及所應攜帶之文件，且告訴人丙○○本人亦擁有自
    用小客車，每年均須辦理汽車檢驗，應亦熟稔辦理汽車檢驗所需文件為何，則告
    訴人丙○○指訴乙○○以辦理汽車檢驗為名騙取系爭車輛車籍資料等情，非但所
    述前後反覆矛盾，亦有違經驗法則，是故，自不能憑此有瑕疵之指訴而為對被告
    乙○○不利之認定。
(三)又查，岳浩公司係由告訴人丙○○與被告乙○○所共同創設，被告乙○○亦持有
    岳浩公司股份（見岳浩公司有限公司變更登記表，董事、股東名單，九一偵字第
    五０四七號卷一第二七頁至第三三頁），則若被告乙○○於八十六年間以岳浩公
    司名義購車，衡諸社會一般通念，尚屬事理之情，且觀諸卷附動產擔保交易契約
    簽於八十六年四月十六日並由被告乙○○擔任連帶保證人（見九一偵字第五０四
    七號卷一第三四頁），而事實上被告早於八十四年五月間已與告訴人丙○○離婚
    ，被告乙○○若非以岳浩公司名義購車，何以仍願於離婚後擔任購車連帶保證人
    ？是被告乙○○辯稱：系爭車輛係其自行出資所購，即非無據。況參以汽車公司
    業務員陳柏全於檢察官偵查中證稱：「乙○○來買車，一切也是她決定的：：印
    象中當時岳浩公司負責人亦是汪，因支票上是由她蓋章簽發的，事後車子的售後
    服務、定期保養都是她開來」等語（見九一偵字第五０四七號卷一第一二五頁至
    第一二六頁），並有北都汽車股份有限公司「車輛分期票名細確認表」所示：客
    戶名稱為「岳浩藥品有限公司」，開票人為「乙○○」附卷可證（見九一偵字第
    五０四七號卷一第三六頁），若確係如告訴人所述系爭車輛是由岳浩公司購買而
    借予被告乙○○使用，豈有由被告乙○○支付車款之理，則被告乙○○所辯系爭
    車籍資料自買車以來即為伊所有並為伊保管，僅係借名登記在岳浩公司名下等情
    ，應屬可採。
(四)復查，系爭自用小客車相關車籍資料袋中之汽（機）車各項異動登記書、汽車過
    戶登記書均已蓋好公司印鑑章、負責人章，自非被告乙○○所偽造，而本件另未
    查獲買賣契約書或其他讓渡書等私文書，自無從推論被告乙○○已經偽造並行使
    何等私文書，是以檢察官所指此部分之犯罪事實，自屬不能證明。
(五)末查，被告乙○○於原審審理中經檢察官詰問，固不否認有將系爭自用小客車轉
    讓甲○○抵債之事實，且依系爭汽（機）車各項異動登記書、汽（機）車過戶登
    記書，亦可認定被告乙○○曾將其所持有系爭自用小客車轉讓被告甲○○之行為
    ，惟被告乙○○不能認定有何公訴人所指犯行，則就收受系爭自用小客車以抵償
    債務之被告甲○○，究有何等主觀之犯意聯絡，並基於共同使公務員登載不實，
    並進而侵占系爭自用小客車等事實，亦無從僅以推測之方式而加以認定確為真實
    ，而系爭車輛長期均係由乙○○佔有使用，且綜觀全卷，亦並無其他任何證據足
    資證明被告甲○○確知系爭車輛究竟誰屬，則就上開事證，已足認公訴意旨所指
    被告犯嫌，容有合理可疑存在，此外，復查無其他積極證據足資認定被告甲○○
    確有公訴人所指犯行，不能證明被告犯罪。
(六)綜前所述，本件不能證明被告乙○○確有檢察官所指犯行，亦不能證明被告甲○○有何不法意圖而為乙○○之共犯，不能僅憑被告乙○○移轉登記系爭車輛所有
    權予被告甲○○之行為，遽令負本件刑責。
四、原判決未綜合全案情節，就被告乙○○部分，遽為論罪科刑，尚有未洽，被告上
    訴意旨否認犯罪並指摘原判決不當，為有理由，應由本院將原判決關於被告乙○○部分撤銷，為被告乙○○無罪之諭知。又原審以查無其他積極證據足資證明被
    告甲○○涉有公訴意旨所指之犯行，而為被告甲○○無罪之判決，經核其認事用
    法均無不當，應予維持。檢察官上訴指摘原判此部分決不當，為無理由，應予駁
    回。
據上論斷，應依刑事訴訟法第三百六十八條、第三百六十九條第一項前段、第三百六
十四條、第三百零一條，判決如主文。
本案經檢察官郭啟東到庭執行職務。
中      華      民      國    九十二    年      十二     月      四     日
                              台灣高等法院刑事第九庭
                                    審判長法  官  李  文  成
                                          法  官  周  盈  文
                                          法  官  官  有  明
右正本證明與原本無異。
檢察官如不服本判決應於收受送達後十日內向本院提出上訴書狀，其未敘述上訴之理
由者並得於提起上訴後十日內向本院補提理由書（均須按他造當事人之人數附繕本）
。
被告不得上訴。
                                          書記官  林  蓓  瑜
中      華      民      國    九十二    年     十二     月      八      日


司法院資訊處製作；財團法人民間司法改革基金會備份。
